【裁判字號】    92,重上更(三),42
【裁判日期】    920506
【裁判案由】    偽造文書
【裁判全文】
臺灣高等法院刑事判決                      九十二年度重上更（三）字第四二號
    上  訴  人
    即  被  告  丁○○
右上訴人因偽造文書等案件，不服臺灣臺北地方法院八十五年度自字第八０六號，中
華民國八十五年十二月十二日第一審判決提起上訴，判決後，經最高法院第三次發回
更審，本院判決如左：
    主  文
原判決關於丁○○部分撤銷。
丁○○共同連續行使偽造私文書，足以生損害於他人，處有期徒刑柒月，緩刑貳年。
扣案偽造之「歐惠清」印章壹枚、如附件一所示委託書立委託書人欄下偽造之「歐惠
清」簽名署押及偽造之「歐惠清」印文各壹枚、如附件二所示文書上（為一式三份）
偽造之「歐惠清」印文（每份）共拾枚、如附件三所示文書上偽造之「歐惠清」印文
壹枚、如附件四所示簽收人偽造之「歐惠清」印文共貳枚及如附件五所示支票背面偽
造之「歐惠清」印文共參枚，均沒收。
    事  實
一、歐存仁（業經判處有期徒刑六月確定）明知其姐歐惠清並未授權其處理名下所有
    座落臺北市○○區○○段二小段一二三、一二六、一二七地號等三筆土地（面積
    共計一七七平方公尺）合建及收款等事項，竟與從事土地仲介業務明知歐存仁未
    得歐惠清授權之丁○○（按前於民國六十二年間因詐欺案，經判處有期徒刑三年
    六月，後經減刑為有期徒刑一年九月，於六十四年七月間執行完畢），利用名家
    建設股份有限公司（以下簡稱為名家公司，現已更名為聯信建設股份有限公司）
    急於尋找適合土地興建房屋銷售之機，基於共同意圖為自己不法所有之犯意聯絡
    ，於八十三年九月間，在臺北市○○○路○段三號九樓名家公司，向該公司實際
    負責人乙○○佯稱：歐存仁已受其姐歐惠清之委託代為處理上開三筆土地之合建
    事宜等語，並偕乙○○前往查看土地及其上舊屋，用以取信於乙○○；又歐存仁
    及丁○○為達與名家公司簽約及詐得土地款之目的，基於犯意聯絡之概括犯意，
    由歐存仁利用不知情人代為偽刻「歐惠清」印章一枚，再由丁○○於八十三年十
    月二十六日下午一時許，在臺北市○○○路龍普飯店書立如附件一所示之歐惠清
    委託書一份，載明歐惠清委託歐存仁代理處理上開土地合建事宜等意旨，並於立
    委託書人欄下偽造「歐惠清」簽名署押一枚，並以偽造之「歐惠清」印章蓋用其
    上，用以完成偽造歐惠清名義之委託書，並於八十三年十月二十六日下午，在臺
    北市○○○路○段三號九樓向名家公司實際負責人乙○○行使該偽造委託書，使
    名家公司實際負責人乙○○誤信該委託書為真正，因而陷於錯誤，相信歐存仁確
    經授權，乃以歐存仁為歐惠清代理人，丁○○為見證人，於同日簽訂以歐惠清為
    契約當事人如附件二所示之合作興建房屋草約書一式三份，歐存仁並提出偽造之
    歐惠清印章由名家公司不知情之職員在該草約書上用印，而於每份草約書上各蓋
    用偽造歐惠清印文各九枚（另草約接連委託書亦再蓋一枚歐惠清騎縫章共十枚）
    ，用以偽造完成歐惠清名義之合建草約書，旋即向名家公司行使，使名家公司不
    疑有詐隨即依約交付第一期工程保證金新臺幣（下同）二百萬元予歐存仁，歐存
    仁復於交予名家公司之「合作興建房屋草約書立契約書人欄上方空白處，另偽造
    歐惠清簽收二張支票之收據私文書，並以所偽造之歐惠清印章蓋一枚於其上（詳
    如附件三），歐存仁再以所偽刻之歐惠清印章二枚，簽收如附件四所示之偽造歐
    惠清有收到工程保證金支票二張（票號ＪＡ0000000號、ＪＡ00000
    00號）各一百萬元之收據一紙，再交由名家公司收執而行使之，再因上開二張
    支票係指定歐惠清為受款人，歐存仁、丁○○為提示兌現，再以偽造之歐惠清印
    章蓋於如附件五所示之上開二張支票背面（其中票號ＪＡ0000000之支票
    以偽造印章蓋一枚印文，另ＪＡ0000000號支票以偽造印章蓋二枚印文）
    ，用以偽造歐惠清名義之背書，嗣由歐存仁及丁○○分別向銀行提示行使，均於
    八十三年十月二十八日各自兌領一百萬元，而詐得名家公司所交付之上開工程保
    證金二百萬元（歐存仁及丁○○各分得一百萬元），足以生損害於名家公司及歐
    惠清，迄至八十五年初，名家公司見歐存仁未依約提出合建契約所需文件，乃委
    請律師催告歐惠清、歐存仁履約，經歐惠清函覆並未授權他人代為處理土地興建
    事，再向銀行查詢發現所交付之上開工程保證金各由歐存仁及丁○○提示兌領，
    始知受騙。
二、案經名家公司提起自訴。
    理  由
一、本件自訴人名家公司提起自訴時，於自訴狀上記載代表人為乙○○，惟名家公司
    董事長為丙○○（詳本院更二審卷第二百二十三頁），故乙○○並無代名家公司
    提起自訴之權限，惟起訴於法律上必備之程式有欠缺而其情形可補正者，法院自
    應定期間命其補正，且於第二審程序準用之，刑事訴訟法第三百六十四條、第二
    百七十三條第三項分別定有明文，茲本院前審限期命名家公司補正，經自訴人名
    家公司補正代表人為丙○○，並經名家公司以更名為由，將自訴人更名為聯信建
    日已經更名為聯信建設股份有限公司（詳本院更二審卷第二百二十九頁），從而
    自訴人補正自訴人為聯信建設股份有限公司，代表人為丙○○，即屬自訴合法，
    合先敘明。
二、訊據被告丁○○否認有偽造文書及詐欺之犯行，辯稱：是歐存仁自稱他姊姊委託
    他處理土地合建事，伊並不知歐存仁實際未獲授權，伊所書立之委託書係因歐存
    仁告知原委託期間已過期，需重辦委託為由而代為執筆，僅是一種代書行為，並
    非偽造署押及文書，又歐惠清之印章係歐存仁交出供為蓋用，且一直由歐存仁保
    管持有，伊並不知歐存仁何以得此印章，該印章並非伊所刻製及蓋用，至伊所兌
    領之一百萬元係伊所應分得之佣金款，且係以協助歐存仁完成其他鄰地共同合建
    為條件，如未能完成則退還該款，經歐存仁同意後借支予伊，伊並書立協議書一
    紙，並非伊與歐存仁共同向名家公司詐騙云云。惟查：
    １自訴人名家公司實際負責人乙○○指訴稱：「我和歐存仁訂約，丁○○在場，
      授權書是歐存仁提出的，提出時已經蓋好章，他提出委託書我才訂約，訂約時
      歐惠清印章是歐存仁拿出來的，蓋章有一部分是公司小姐用印，有一部分是他
      們親自用印，歐存仁說他全權代表，他有鑰匙，也帶我去看過土地及房屋，我
      未與地主歐惠清見過面，丁○○說歐存仁有全權代理權限，且見到委託書因而
      更加相信，印章由歐存仁收回，我沒懷疑印章是偽刻的，我付的二百萬元支票
      都兌現，歐存仁要求二百萬元開成二張票，他說他有用途，於八十五年三月二
      十五日乃催告歐惠清、歐存仁出面解決，歐惠清竟於八十五年四月二十七日以
      存證信函聲明從未委託或授權歐存仁或其他第三人處理有關土地之興建事宜，
      亦未收受自訴人提供之工程保證金二百萬元等語，自訴人始知受騙」等語，並
      有偽造歐惠清名義之委託書（詳原審卷第八頁）、偽造歐惠清名義之合作興建
      房屋草約書（詳原審卷第九至十六頁）、於合作興建房屋草約書上所偽造之收
      款收據（詳原審卷第十四頁）、偽造歐惠清印文所簽收之票號ＪＡ00000
      00及ＪＡ0000000號支票二張之收據（詳原審卷第十七頁）、偽造歐
      惠清背書行使提示兌領支票二張（詳原審卷第二十二、二十三頁），及土地登
      記簿謄本三紙（詳原審卷第五至七頁），名家公司催告歐存仁及歐惠清履約之
      律師函（詳原審卷第十八、十九頁）、歐惠清回覆名家公司之存證信函等影本
      歐惠清授權出售上開土地，卻偽造授權書向自訴人行使而詐得二百萬元一事，
      堪可信為真。
    ２歐存仁自原審時起即供稱：簽約時並未得到歐惠清之授權，自始歐惠清即不知
      伊代為處理土地事情，是伊自作主張處理，且伊並未向丁○○說伊姊有授權，
      丁○○知悉伊並無代理權，而歐惠清之印章是丁○○刻的，委託書是丁○○寫
      的等語（詳原審卷第三十九、四十頁、上訴卷第五十六頁背面），然被告丁○○否認歐清惠印章是其所刻，惟歐存仁在原審於八十五年十月三日調查時稱：
      當初蓋的章即是用新刻的木頭章等語（詳原審卷第八十頁），並當庭提出之偽
      刻「歐惠清」印章一枚扣案可資佐證，（詳原審卷第一百七十六頁信封），堪
      認上開印章應係歐存仁所偽刻無誤，故才會由歐存仁保管，從而歐存仁所辯係
      丁○○所刻一詞，顯不足採。
    ３被告丁○○固不否認以歐惠清具名之委託書為其親自書立一事，但辯稱：是歐
      存仁對伊說有歐惠清授權，因為歐存仁說委託書過期，要伊代擬一份新的委託
      書，歐惠清的章是歐存仁拿出來蓋的，也是歐存仁保管的等語（詳原審卷第八
      十頁），然歐存仁一再指稱：丁○○知道伊未得其姐歐惠清授權，委託書是丁○○自己寫的，是簽約當日下午一時許，在龍普飯店由丁○○寫的等語，既然
      歐存仁從未曾提出過授權書，顯見被告丁○○辯稱：歐存仁說歐惠清授權書逾
      期一詞，尚不足採，既然被告丁○○未見到歐惠情之授權書，卻以歐惠清名義
      親自書立授權書，顯見被告丁○○確有明知歐存仁未經地主歐惠清授權之情事
      甚明，從而本件是由歐存仁偽刻歐惠清印章，被告丁○○偽以歐惠清名義製作
      委託書，並共同持偽造之歐惠清印章及授權書至名家公司簽訂契約、收受工程
      保證金支票及提示兌現，其二人顯有犯意聯絡及行為分擔甚明，從而被告丁○○辯稱不知情云云，無非事後卸責之詞，不足採信。
    ４證人任長海於原審結證稱：歐存仁來公司，說她姐姐在忠孝東路四段有一塊土
      地，他有委託書處理，但他只是口頭說，沒有出示委託書，我有到現場看過，
      歐開門進去，因為歐有鑰匙，所以相信他取得授權等語（詳原審卷第九十頁）
      ，再於本院更（一）審結證稱：歐存仁來找丁○○，說他姐姐有地可建，他說
      有房子鑰匙，以前住過此地，後查證確為他姐姐房子，歐存仁說他可處理，我
      也有同去看房子，至於圖章誰刻我不知，簽約過程也不知道，委託書未見過…
      甲○他也知道此事，但對此事不是很清楚等語（詳更（一）卷第三十五頁）；
      證人甲○於本院到庭亦證稱：我沒有看到委託書蓋章的情形，歐存仁與乙○○
      、丁○○談論系爭土地時亦無在場，當初是歐存仁主動來找我，說他姊姊歐惠
      清有土地要和我們合建，叫我去找丁○○談，當時丁○○人不在臺灣，等他回
      國後我有找他一起去現場看土地等語。而被告丁○○亦不否認歐存仁從未出示
      過授權書，只是以口頭說一詞（詳原審卷第九十頁），從而證人任長海、甲○
      二人之證詞，僅能證明歐存仁自稱曾獲得歐惠清授權一事。
    ５縱使被告丁○○相信歐存仁所述已獲得歐惠清授權，惟被告丁○○於八十三年
      十月二十六日在龍普飯店代書歐惠清授權書時，因歐存仁從未提出所謂之已過
      期歐惠清委託書，被告丁○○斯時當已明確知悉歐存仁未獲授權甚明，否則豈
      有委託書內容全由被告丁○○自己草擬，而不參酌原有委託書內容書寫之理，
      從而證人任長海之證詞，更足以證明被告歐存仁僅是片面自說自話表示有得歐
      惠清授權，實則從未曾受委託，亦未執有委託書，惟被告丁○○竟未見過委託
      書內容，尚能依照自己意思書立委託書，記載授權範圍，從而被告丁○○辯稱
      「不知被告歐存仁未獲授權」一詞，顯為卸責之詞。
    ６至被告辯稱：伊所兌領之一百萬元係伊所應分得之佣金款，且係以協助歐存仁
      完成其他鄰地共同合建為條件，如未能完成則退還該款，經歐存仁同意後借支
      予伊，伊並書立協議書一紙云云。然按，依該協議書記載之內容（參原審卷第
      六十二頁），須於處理本件系爭土地及鄰地後，始由名家公司給付佣金五百萬
      元，再由歐存仁撥出二百萬元給任長海、甲○及被告三人，且為方便週轉起見
      ，歐存仁於訂立協議書日（即八十三年十一月七日）願出借每人各二十萬元，
      並由任長海、甲○及被告三人各開出商業本票以為保存等語，亦與本件係由歐
      存仁及丁○○分別向銀行提示行使，均於八十三年十月二十八日各自兌領一百
      萬元之情形，不論就金錢數額，提示時間均迥不相同，顯見被告辯稱所兌領之
      一百萬元係借支云云，非可採信。
    ７再者，被告辯稱其目的在於取得佣金五百萬元，不須為一百萬元而犯此行為，
      然按該二百萬元並非佣金，業據乙○○多次陳明，且依常情，佣金之取得類皆
      約定佣金總額或成數後，於訂立書面契約時，依金錢給付之進度或給付完成後
      為給付，而本件僅有訂立草約書，並未訂立正式之書面契約，被告如何可謂係
      取得應分得之佣金，故該辯稱亦不足採。
    ８最高法院此次發回意旨指明應予訊問乙○○以明瞭被告所辯不知歐存仁未得歐
      惠清授權一事，查本院再次訊問乙○○，就此情形，被告及乙○○均陳稱歐存
      仁母親九十歲生日時，乙○○有赴宴，所稱未赴宴一語即非真實，另就授權一
      事，依乙○○陳稱：當時歐存仁有在現場，但我不認識歐惠清，丁○○及甲○
      也有去，但當天並沒有談論到處理系爭土地的事情等語，故被告欲以此證明其
      不知歐存仁未得歐惠清授權一事，即非所宜。
    ９綜上所述，本件事證明確，被告所辯不足採信，應予依法論科。
三、核被告與歐存仁以偽造之委託書，向名家公司行使，簽訂偽造草約、收據等私文
    書，使名家公司陷於錯誤而交付財物，再以偽造之歐惠清背書向銀行行使，而各
    自兌領得款所為，係犯刑法第三百三十九條第一項之詐欺取財罪及同法第二百十
    六條、第二百十條之行使偽造私文書罪。被告與歐存仁二人就上開二罪之實施，
    彼此間有犯意之聯絡及行為分擔，均為共同正犯；又其二人假手不知情之刻印店
    偽造歐惠清印章及名家公司職員偽造歐惠清印文之行為，均為間接正犯；且偽造
    印章或偽造簽名為偽造歐惠清名義私文書之部分行為；又其偽造私文書後持以行
    使，偽造之低度行為應為行使之高階行為所吸收，均不另論罪。其二人先後多次
    行使偽造歐惠清名義私文書之行為，時間緊接，構成要件相同，顯係基於概括犯
    意為之，應依連續犯之規定論以一罪，並加重其刑。又其二人所犯上開二罪間有
    方法結果之牽連犯裁判上一罪關係，應從一重之行使偽造私文書罪處斷。
四、原審論罪固非無見，惟I、原審漏未注意自訴人名家公司代理人非乙○○，而係
    丙○○，未限期命自訴人補正，即遽為判決，有所不當。II、原審認偽造委託書
    首行上「立委託書人『歐惠清』茲委託、、」中「歐惠清」三個字，係偽造簽名
    署押，惟於當事人欄書寫他人姓名，僅在識別當事人係為何人，故本件委託書上
    當事人姓名欄內所載「歐惠清」三字，僅具識別效果為文書之內容，非表示委託
    人簽名之意因，尚不發生偽造署押之問題，惟原審卻論以偽造簽名署押，亦有未
    洽。III、再被告於交付名家公司「合作興建房屋草約書」立契約欄上方空白處，
    另偽造歐惠清簽收二張支票之收據私文書，並向名家公司行使，原審卻漏未論及
    亦屬偽造私文書及行使，並就偽造文書足以生損害於何人未予交待，同有未洽，
    是以被告提起上訴否認犯罪，雖無可採，惟原判決既有上開可議之處，即屬無可
    維持，自應由本院將原判決撤銷。爰審酌被告犯罪之手段及其犯罪後未坦承犯行
    ，及業將所得一百萬元返還自訴人等一切情狀，量處有期徒刑七月。又被告前雖
    曾受有期徒刑以上刑之宣告，然於六十四年七月間執行完畢後，已逾五年內未曾
    受有期徒刑以上刑之宣告，此次因一時失慮偶罹刑典，本院認其經此刑之宣告後
    ，應知警惕而無再犯之虞，本院因認暫不執行其刑為當，予以宣告緩刑二年，用
    啟自新。扣案偽造「歐惠清」印章一枚，及偽造於如附件一所示委託書上偽造之
    「歐惠清」簽名署押一枚及印文一枚，如附件二所示之合作興建房屋草約書一式
    三份，每份其上偽造之歐惠清印文九枚，另草約接連委託書亦再蓋一枚歐惠清騎
    縫章共十枚，如附件三於交付名家公司之「合作興建房屋草約書立契約書人欄上
    之空白處，另偽造歐惠清簽收二張支票之收據私文書之偽造歐惠清印文一枚，用
    以偽造完如附件四所示工程保證金支票二張各一百萬元之收據上偽造之歐惠清印
    文二枚，如附件五所示提示兌領工程保證金支票二張，其中票號ＪＡ00000
    00之支票支票背面所偽造之歐惠清印文一枚，票號ＪＡ0000000支票背
    面所偽造之歐惠清印文二枚，均屬偽造之印章、印文及簽名署押，均依刑法第二
    百十九條規定，不論屬犯人與否，均依法宣告沒收。
據上論斷，應依刑事訴訟法第三百六十九條第一項前段、第三百六十四條、第三百四
十三條、第二百九十九條第一項前段，刑法第二十八條、第五十六條、第二百十六條
、第二百十條、第三百三十九條第一項、第五十五條、第七十四條第二款、第二百十
九條，罰金罰鍰提高標準條例第一條前段，判決如主文。
中      華      民      國      九十二      年     五     月     六     日
                              臺灣高等法院刑事第二十一庭
                                  審判長法  官  葉  騰  瑞
                                        法  官  莊  明  彰
                                        法  官  黃  國  忠
右正本證明與原本無異。
如不服本判決，應於收受送達後十日內向本院提出上訴書狀，其未敘述上訴理由者，
並得於提起上訴後十日內向本院補提理由書（均須按他造當事人之人數附繕本）。
                                        書記官  劉  貞  達
中      華      民      國      九十二      年     五     月     七     日
附件一：委託書上偽造之「歐惠清」簽名署押一枚及印文一枚。
附件二：合作興建房屋草約書一式三份，每份其上偽造之歐惠清印文九枚，另草約接
        連委託書亦再蓋一枚歐惠清騎縫章共十枚。
附件三：於交付名家公司之「合作興建房屋草約書立契約書人欄上之空白處，另偽造
        歐惠清簽收二張支票之收據私文書之偽造歐惠清印文一枚。
附件四：工程保證金支票二張各一百萬元之收據上偽造之歐惠清印文二枚
附件五：提示兌領工程保證金支票二張，其中票號ＪＡ0000000號支票背面所
        偽造之歐惠清印文一枚，票號ＪＡ0000000號支票背面所偽造之歐惠
        清印文二枚。
附錄本案論罪科刑法條全文
刑法第二百一十六條：
行使第二百十條至第二百十五條之文書者，依偽造、變造文書或登載不實事項或使登
載不實事項之規定處斷。
刑法第二百一十條：
偽造、變造私文書，足以生損害於公眾或他人者，處五年以下有期徒刑。
刑法第三百三十九條：
意圖為自己或第三人不法之所有，以詐術使人將本人或第三人之物交付者，處五年以
下有期徒刑、拘役或科或併科一千元以下罰金。
以前項方法得財產上不法之利益或使第三人得之者，亦同。
前二項之未遂犯罰之。


司法院資訊處製作；財團法人民間司法改革基金會備份。
